【裁判字號】    96,訴,444
【裁判日期】    970417
【裁判案由】    拆屋還地
【裁判全文】
臺灣桃園地方法院民事判決               96年度訴字第444號
原      告  丁○○
訴訟代理人  廖年盛律師
被      告  戊○○
            己○○
上列當事人間拆屋還地事件，經本院於民國97年3 月20日言詞辯
論終結，判決如下：
    主  文
被告應將坐落桃園縣龍潭鄉銅鑼圈162 ─6 地號土地上如附圖所
示編號162 ─6C部分面積五○平方公尺柏油路移除、編號162 ─
6D部分面積七七平方公尺建物拆除、編號162 ─6E部分面積一二
平方公尺鐵皮建物拆除、編號162 ─6F部分面積一六平方公尺增
建拆除、編號162 ─6G部分面積四平方公尺水泥地移除，併將上
開土地及如附圖所示編號162 ─6A部分面積二九平方公尺、編號
162 ─6B部分面積一二一平方公尺土地返還原告及其他共有人全
體。
訴訟費用由被告負擔。
    事  實
甲、原告方面：
一、聲明：如主文所示。
二、陳述：
    原告之父羅仕月於民國70年3 月2 日向訴外人乙○○購買坐
    落桃園縣龍潭鄉○○段162-6 地號土地（下稱系爭土地），
    原告之父羅仕月於95年11月26日死亡，由原告及羅盛富、羅
    盛業、羅盛煌、羅盛宏、羅瑞珠、羅彩芳、羅瑞蘭、羅瑞玲
    、羅瑞金、劉振興、劉軒如、劉珈均共同繼承，於原告及其
    他繼承人欲辦理繼承登記（已於96年11月23日辦理分別共有
    繼承登記），向桃園縣龍潭鄉公所申請農業用地作農業使用
    證明時，始發現系爭土地遭被告建築建物及鋪設柏油、水泥
    路面，經原告及其他繼承人要求被告自行拆除，被告均置之
    不理。原告經全體繼承人同意選定並提起本訴，爰依民法第
    767 條規定請求判決如主文所示。
三、對被告抗辯所為之陳述：
  (一)系爭土地於35年間原係登記為訴外人羅吉風、羅吉春及羅慶
    開3 人共有，嗣於65年間由乙○○取得所有權，並非兩造之
    曾祖父羅慶和所有。坐落系爭土地上如附圖所示編號162-6D
    之磚造房屋及編號162-6E之鐵皮建物（下稱系爭建物），據
    原告之父羅仕月生前告知係原告之祖父羅吉風所興建，但因
    年代久遠已無考證係何人所興建，被告應就此負舉證之責。
  (二)原告之父羅仕月於70年間向乙○○購買系爭土地時，系爭建
    物亦非乙○○所有，並無土地與其上房屋同屬一人，而分別
    將土地或房屋同時或先後讓與相異人之情形存在，核與被告
    所引用最高法院48年度台上字第1457號判例所指之情形不同
    。
四、證據：提出土地登記謄本、地籍圖謄本、戶籍謄本、桃園縣
    龍潭鄉公所函、桃園縣龍潭鄉公所農業用地農業使用證明書
    、委託同意書、照片、通告、繼承系統表、桃園縣政府稅捐
    稽徵處房屋稅籍證明書、土地複丈成果圖、土地登記簿謄本
    等件為證，及囑託桃園縣大溪地政事務所（下稱大溪地政事
    務所）勘測系爭土地現場。
乙、被告方面：
一、聲明：原告之訴駁回。
二、陳述：
  (一)系爭土地上之建物，係兩造之曾祖父羅慶和在系爭土地上所
    興建，當時土地及建物均屬羅慶和所有。上開建物由羅慶和
    傳至被告之祖父羅吉春，再傳至被告之父羅仕華，再傳予被
    告；系爭土地則由羅慶和傳至原告之祖父羅吉風，其中一部
    分再傳至原告之父羅仕月。羅仕月於70年間向其他共有人購
    買系爭土地時，其他共有人均已告知系爭土地上有上開建物
    存在，故該建物於建造之初已屬合法之權源，並非無權占有
    。依最高法院48年度台上字第1457號判例意旨，應認被告就
    系爭建物坐落之基地即系爭土地，屬有權占有，羅仕月負有
    使被告等繼續使用系爭土地之義務。原告及其他共有人既為
    羅仕月之繼承人，自應繼承此義務，是原告請求拆屋還地為
    無理由。
  (二)原告之父羅仕月於繼承及買受系爭土地時已明知系爭建物之
    存在，且自70年間迄今已有26年之久皆未主張任何權利，依
    最高法院95年度第16次會議決議，顯見羅仕月承認系爭土地
    與系爭建物間之使用借貸關係，原告既係羅仕月之繼承人，
    因繼承取得系爭土地，自應同時繼承此使用借貸關係，原告
    要求被告拆除系爭建物，顯違反民法第148 條第1 項之誠信
    原則。
三、證據：提出繼承系統表、戶籍謄本、契約書、土地登記謄本
    、房屋稅繳款通知書等件為證，並聲請訊問證人乙○○、丙○○、甲○○、江沛蓉。
    理  由
壹、程序部分：
一、按訴狀送達後，原告不得將原訴變更或追加他訴。但擴張或
    減縮應受判決事項之聲明者，不在此限，民事訴訟法第255
    條第1 項但書第3 款定有明文。本件原告起訴時，原聲明請
    求被告應將系爭土地之地上物拆除後，將土地交還予原告及
    其他繼承人，嗣於訴狀繕本送達被告後，於96年9 月13日以
    民事更正訴之聲明暨準備書狀變更聲明為如主文所示，經核
    係屬擴張應受判決事項之聲明，揆諸上揭法律規定，應予准
    許。
二、按「多數有共同利益之人，不合於民事訴訟法第40條第3 項
    所定者，得由其中選定1 人或數人，為選定人及被選定人全
    體起訴或被訴」，民事訴訟法第41條第1 項定有明文。此選
    定當事人之制，旨在求取共同訴訟程序之簡化，苟多數當事
    人所主張之主要攻擊或防禦方法相同，已足認有簡化訴訟程
    序之作用，而具有法律上之共同利益，即得由其中選定一人
    或數人為全體起訴或被訴，初不以對訴訟標的必須合一確定
    者為必要。查系爭坐落桃園縣龍潭鄉○○段162-6 地號土地
    原為原告及如附表所示選定人之被繼承人羅仕月所有，羅仕
    月於95年11月26日死亡，由原告及羅盛富、羅盛業、羅盛煌
    、羅盛宏、羅瑞珠、羅彩芳、羅瑞蘭、羅瑞玲、羅瑞金、劉
    振興、劉軒如、劉珈均等13人共同繼承，於辦理繼承登記前
    ，除丁○○外之其餘12位繼承人同意選定丁○○為原告，對
    被告戊○○、己○○提起本訴，嗣於96年11月23日已辦妥分
    別共有繼承登記，有原告提出之土地登記簿謄本及選定委託
    同意書2 件附卷可憑。系爭土地13位共有人就系爭土地之爭
    訟所主張之主要攻擊方法相同，是此共有人選定原告為全體
    提起本件訴訟，並無不合，合先敘明。
貳、實體部分：
一、兩造不爭執事項：
  (一)系爭土地為原告之父羅仕月所有，羅仕月於95年11月26日死
    亡，由原告及其他共有人共同繼承，已於96年11月23日辦理
    分別共有繼承登記，有羅仕月除戶戶籍謄本、繼承人之戶籍
    謄本、繼承系統表、土地登記簿謄本附卷可稽（見本院卷第
    28-34 、151-168 頁）。
  (二)被告占有使用系爭土地如附圖所示162-6A部分面積29平方公
    尺水泥地、編號162- 6B 部分面積121 平方公尺水泥地、編
    號162-6C部分面積50平方公尺柏油路、編號162-6D部分面積
    77平方公尺建物、編號162-6E部分面積12平方公尺鐵皮建物
    、編號162-6F部分面積16平方公尺增建物、編號162-6G部分
    面積4 平方公尺水泥地。
二、兩造之爭點：被告占有系爭土地有無正當合法權源？
三、本院之判斷：
  (一)按所有人對於無權占有或侵奪其所有物者，得請求返還之。
    對於妨害其所有權者，得請求除去之，有妨害其所有權之虞
    者，得請求防止之，民法第767 條定有明文。又以無權占有
    為原因，請求返還所有物之訴，占有人對土地所有權存在之
    事實無爭執，而僅以非無權占有為抗辯者，土地所有權人對
    其土地被無權占有之事實，無舉證責任，占有人自應就其取
    得占有係有正當權源之有利事實證明之（最高法院85年度台
    上字第1120號判決意旨參照）。
  (二)查系爭土地原為原告之被繼承人羅仕月所有，羅仕月於95年
    11月26日死亡，由原告及其他共有人共同繼承，於96年11月
    23日辦妥分別共有繼承登記，取得分別共有所有權。而系爭
    土地為被告占有使用如附圖所示162-6A部分面積29平方公尺
    水泥地、編號162-6B部分面積121 平方公尺水泥地、編號16
    2-6C部分面積50平方公尺柏油路、編號16 2-6D 部分面積77
    平方公尺建物、編號162-6E部分面積12平方公尺鐵皮建物、
    編號162-6F部分面積16平方公尺增建、編號162-6G部分面積
    4 平方公尺水泥地等情，為被告所不爭執，並經本院於96年
    5 月2 日會同桃園縣大溪地政事務所人員履勘現場測量屬實
    ，有系爭土地登記簿謄本、現場照片、勘驗筆錄及土地複丈
    成果圖（即附圖）附卷可憑（見本院卷第77、17、18、112
    頁），堪信為真實。
  (三)被告辯稱系爭建物係兩造之曾祖父羅慶和所興建，當時土地
    及建物均屬羅慶和所有，經輾轉數代後，由原告之父羅仕月
    取得系爭土地所有權，被告取得系爭建物，依最高法院48年
    台上字第1457號判例意旨，被告屬有權占有云云。經查：
    1.系爭建物係兩造曾祖父羅慶和所留下祖產，依房屋座向右
      邊分給羅吉風（即原告祖父）、左邊分給羅吉春（被告祖
      父）等情，業據兩造之叔叔即證人乙○○、丙○○於本院
      證述在卷（見本院卷第128-130 頁）。再依羅吉風家產分
      配之分鬮書記載，其中建物部分均僅就「正廳右片」作分
      配，有分鬮書在卷可參（見本院卷第66頁），與證人乙○○、丙○○證述「右邊分給羅吉風」之證詞相符，是依證
      人證詞及被告因繼承占有使用左側系爭建物情形，被告抗
      辯坐落系爭土地之建物係兩造曾祖父羅慶和所建，堪可採
      信。
    2.而系爭土地於35年間係登記為羅吉風、羅吉春（羅慶和之
      子）及羅慶開（羅慶和之弟）3 人共有，羅吉風、羅吉春
      應有部分各4 分之1 ，羅慶開應有部分2 分之1 ；羅慶開
      部分於33年9 月8 日即發生繼承原因，於58年間始繼承登
      記為羅吉明、羅吉、羅吉盆、羅吉田各應有部分8 分之
      1 ，羅吉明部分於59年間再因繼承登記為羅仕基、羅仕火
      、羅仕吉應有部分各24分之1 ；羅吉春部分則於59年間因
      繼承登記為羅仕華、羅仕貴、羅仕生所有應有部分各16分
      之1 ；嗣於64年間由乙○○取得全部所有權，再於70年4
      月20日移轉為羅仕月所有等情，有土地登記簿謄本附卷可
      稽（見本院卷第113-117 、77頁）。可見系爭土地原應係
      羅慶和與羅慶開共有，應有部分各1 ／2 ，35年間羅吉風
      、羅吉春係繼承自羅慶和而取得系爭土地應有部分各1 ／
      4 ，是系爭土地原並非羅慶和單獨所有。
    3.按各共有人按其應有部分，對於共有物之全部雖有使用收
      益之權。惟未經共有人協議分管之共有物，共有人對共有
      物之特定部分占用收益，仍須徵得他共有人全體之同意。
      其未經他共有人同意而就共有物之全部或一部任意占用收
      益，即屬侵害他共有人之權利，他共有人得本於所有權請
      求除去其妨害或請求向全體共有人返還占用部分，並得依
      侵權行為之規定，行使其損害賠償請求權（最高法院81年
      度台上字第1818號判決要旨參照）。查本件系爭建物雖係
      羅慶和所興建，然系爭土地原屬羅慶和、羅慶開所共有，
      羅慶和僅為共有人之一，羅慶和在系爭土地上建屋，尚難
      遽認為有權占有。另被告復未舉證證明原共有人羅慶和、
      羅慶開間就系爭土地有分管之協議或羅慶和已得他共有人
      羅慶開之同意而在系爭土地上建屋，則系爭建物於建造之
      初即非有權占有，被告因輾轉繼承占有使用系爭建物，應
      認被告占用系爭土地為無權占有。
    4.最高法院48年台上字第1457號判例係對土地及地上房屋同
      屬1 人所有，而僅就土地或僅就房屋所有權讓與他人，或
      將土地及房屋同時或先後讓與相異之人時所為闡釋。本件
      系爭土地既非羅慶和單獨所有，系爭建物本即無權占有系
      爭土地，自無前揭判例之適用。被告上開抗辯，委無可採
      。
  (四)另被告抗辯原告之父羅仕月於繼承及買受系爭土地時明知系
    爭建物之存在，至今已26年未主張權利，依最高法院95年度
    第16次會議決議，顯已承認系爭土地與系爭建物之使用借貸
    關係，原告要求被告拆除系爭建物有違誠信原則云云。按「
    使用借貸契約係債之關係，僅於當事人間有其效力，丙買受
    系爭房屋，並不當然繼受其前手與系爭土地所有人間之使用
    借貸關係，原則上不得執該關係主張其使用系爭土地之權利
    ，惟於具體個案，尚應斟酌當事人之意思、交易情形及房屋
    使用土地之狀態等一切情狀，如認土地所有人行使所有權、
    違反誠信原則或公共利益或以損害他人為主要目的，仍應駁
    回其請求。」，固有最高法院95年第16次會議決議可資參照
    ，惟查：
    1.按使用借貸係契約行為，而單純之沈默，與默許同意之意
      思表示不同，對無權占有人之使用未加異議，僅單純沈默
      而未為制止者，不生任何法律效果，亦非默許同意繼續使
      用。本件原告之被繼承人羅仕月於繼承及買受系爭土地時
      ，縱明知系爭建物之存在，亦不得遽予推認系爭土地與系
      爭建物間有使用借貸關係存在。被告主張就系爭土地有使
      用借貸關係存在，自應就使用借貸契約確已成立之事實，
      負舉證責任。被告未舉證以實其說，空言抗辯自難採取。
    2.次按，所有人對於無權占有或侵奪其所有物者，得請求返
      還之。對於妨害其所有權者，得請求除去之。民法第767
      條定有明文。查本件原告及其他羅仕月之繼承人因繼承取
      得系爭土地所有權，欲辦理繼承登記而向桃園縣龍潭鄉公
      所申請農業用地作農業使用證明，因系爭土地上有被告占
      用之建物及鋪設柏油、水泥路面，致無法申請農業用地作
      農業使用證明，影響原告及其他羅仕月之繼承人辦理繼承
      登記需否繳稅之權益，全體繼承人選定丁○○為原告提起
      本訴（全體繼承人已於96年11月13日辦理分別共有繼承登
      記），請求被告拆屋還地回復農業使用，揆諸民法第767
      條規定，本係所有權之正當行使，不生違背誠信原則之問
      題，亦非以損害他人為主要目的。被告舉最高法院95年第
      16 次 會議決議辯稱有違誠信原則云云，尚無可採。
  (五)綜上所述，被告占有使用如附圖所示編號162-6A部分面積29
    平方公尺水泥地、編號162-6B部分面積121 平方公尺水泥地
    、編號162-6C部分面積50平方公尺柏油路、編號162-6D部分
    面積77平方公尺建物、編號162-6E部分面積12平方公尺鐵皮
    建物、編號162-6F部分面積16平方公尺增建，編號162-6G部
    分面積4 平方公尺水泥地，為被告所不爭執，被告復未能證
    明占有使用系爭土地之合法權源，則原告依民法第767 條規
    定，請求被告將上開如附圖所示編號162-6C、16 2-6D 、16
    2-6E、162-6F、162-6G各部分地上物拆、移除，併將如附圖
    所示編號162-6A部分面積29平方公尺、編號162-6B部分面積
    121 平方公尺、編號162-6C部分面積50平方公尺、編號162-
    6D部分面積77平方公尺、編號162-6E部分面積12平方公尺、
    編號162-6F部分面積16平方公尺、編號162-6G部分面積4 平
    方公尺土地返還原告及其他共有人全體，洵屬有據，應予准
    許。
四、本件事證已臻明確，兩造其餘之攻擊或防禦方法及未經援用
    之證據，經核與判決結果不生影響，爰不予一一論述，併此
    敘明。
五、據上論結，本件原告之訴為有理由，依民事訴訟法第78 條
    、第85條第1 項前段，判決如主文。
中    華    民    國    97    年    4     月    17    日
                  民事第二庭    法  官  蔡寶樺
以上正本係照原本作成
如對本判決上訴，須於判決送達後20日內向本院提出上訴狀
中    華    民    國    97    年    4     月    17    日
                                書記官  李宛儒


司法院資訊處製作；財團法人民間司法改革基金會備份。
